---
title: "Lesson1"
author: "Maria Varlamova"
date: "4 April 2023"
output: html_document
---
Na naszej pierwszej lekcji zapoznmy się z podstawowymi funkcjami. Pracujemy w dokumencie Markdown. Markdown to prosty składnia formatowania do tworzenia dokumentów HTML, PDF i MS Word. Poniżej znajduje się ciemniejszy obszar - chunk, w którym można wykonywać fragmenty kodu. Na białych obszarach, takich jak ten - można pisać dowolny tekst, R go ignoruje. Aby uruchomić polecenie, umieścisz wskaźnik na odpoweidnej linijce i naciśnij ctrl+enter. Jeśli chcesz uruchomić cały fragment - mały zielony trójkąt w prawym górnym rogu jest do twojej dyspozycji.

```{r}
10 + 7
3 * 5
17 %% 3

```

Oto lista funkcji 
dodawanie: +

odejmowanie: -

mnożenie: *

dzielenie: /

potęgowanie: ^

reszta z dzielenia: %%

```{r}



```

Cała historia twoich eksperymentów jest zapisana w konsoli poniżej. Jeśli zniknęła, zmniejsz bieżące okno.

Będzie ważne, aby później spojrzeć na konsolę, aby dowiedzieć się, czy nie wystąpiły błędy.


Bardzo podstawową rzeczą i kamieniem węgielnym  w R jest przypisanie (assignment). Polecenie w formie nazwa <- obiekt pozwala zapisać obiekt i uzyskać do niego dostęp później za pomocą nazwy nazwa. Brzmi trudno, dużo łatwiej na przykładzie:

```{r}
a <- 22 # wprowadź liczbę 22 do a. Zwróć uwagę, że nic nie pojawiło się w konsoli, ale a pojawiło się w środowisku (Environment) (prawym górnym oknie)
a # teraz prosimy program, aby pokazał nam, co jest w środku
```

Tutaj muszę przyznać, że = również doskonale zadziała jako <-, ale tak odróżniamy prawdziwych naukowców R od tych pod wpływem Pythona)

Możemy zmienić wartość zmiennej, po prostu nadpisując ją

```{r}
c <- 5
c

c <- 9
c
```

Proszę utworzyć zmienną b o wartości 10

```{r}
b <- 10
```
Nie zapomnij uruchomić kodu!

Świetnie! Teraz możemy operować zmiennymi:

```{r}
a + b # wyniki są w konsoli

sum <- a + b
sum #teraz wyniki są zapisane
```

Pobawmy się trochę:
```{r}
c <- factorial(4)
d <- 2^3
c + d
```

Jestem pewna, że zawsze chciałiscie podzielić przez 0:
```{r}
x <- 1 / 0
x
```

Co możemy zrobić z nieskończonością? hmmm, na przykład:

```{r}
1 / (x - 9)

```

Albo nawet tak, weźmy arcus tangens.

```{r}
 atan(x)
``` 
Inne funkcje trygonometryczne: sin(), cos(), tan(), asin(), acos(), atan() w przypadku, gdy chcesz powtórzyć program szkolny.

Jeśli chcesz przeczytać o jakiejkolwiek funkcji, po prostu napisz jej nazwę z znakiem zapytania w konsoli:
?sin()

Tymczasem nasze wyniki wyglądają dokładnie jak pi/2
 
```{r}
 pi/2
``` 
 

Ok, idźmy dalej:

Wśród głównych typów zmiennych znajdują się następujące:

liczby z kropką lub bez, na przykład, 2.3 są nazywane numeric. R zapewnia około 15 do 17 cyfr po przecinku.

liczby całkowite jak 2, - integer

linie i tekst - character, obiekty tego typu są pisane w cudzysłowach

zmienne logiczne FALSE -logical


Inne użyteczne typy obejmują:

- czynniki jak "mężczyzna" i "kobieta", zmienne kategoryczne, które mogą mieć ograniczoną liczbę odrębnych poziomów, uporządkowanych lub nieuporządkowanych. Czynniki są szczególnie użyteczne do modelowania statystycznego i analizy danych.  'factor'

- data -  'as.Date'


Plus dwie ważne grupy:

Lista: Te zmienne są uporządkowanymi kolekcjami elementów, które mogą być różnych typów lub trybów.
Ramka danych (dataframe): Te zmienne są używane do przechowywania danych tabelarycznych, gdzie każda kolumna może być innego typu lub trybu.

Jest niezbędne zrozumienie tych typów zmiennych w R, ponieważ określają one operacje i funkcje, które możesz zastosować do danych przechowywanych w tych zmiennych.

Utwórzmy zmienne wszystkich typów:
```{r}
num <- 4.8 #nazwa "num" to po prostu nazwa, mogłoby być również "jabłko"
int <- 7L 
str <- 'bye bye bye'
log <- TRUE
```

Aby sprawdzić typ zmiennej, należy użyć funkcji class() lub typeof()
```{r}
class(int)
typeof(int)
```
typeof() dostarcza informacji o fizycznym sposobie przechowywania danych, podczas gdy class() informuje nas o abstrakcyjnym typie danych, jak jest on interpretowany w kontekście funkcji i operacji w R. 

Sprawdź typ wszystkich utworzonych powyżej zmiennych:
 
```{r}

class(num)
class(str)
class(log)

```

W przypadku, gdy chcesz zmienić typ, używasz as.jakiśnowytypktóregopotrzebujesz:

```{r}
class(int) #to jest integer
int<-as.character(int) #O, potężny R, weź int, zrób z niego character i umieść go w obiekcie int w środowisku
class(int) #teraz to jest character)
int<-as.numeric(int)
class(int) #teraz to jest numeric)
int<-as.integer(int)
class(int) #to znowu jest integer
```

Teraz o usuwaniu obiektów ze środowiska globalnego: Możesz je po prostu wyczyścić używając miotły, lub możesz użyć funkcji rm().

Aby wydrukować listę tego, co znajduje się w twoim środowisku (w przypadku, gdy chcesz skopiować część do kolegi), możesz użyć ls()

```{r}
rm()#remove
ls()
rm(list = ls())
```

Należy używać rm() ostrożnie, ponieważ usunięcie obiektu jest nieodwracalne w ramach bieżącej sesji pracy (chociaż obiekt można odtworzyć, jeśli masz kod, który go wygenerował).

Możesz także utworzyć wektor danych:

```{r}
A_vector <- c(7, 1, 4, 0, 5, -3)
A_vector

log_vector <- c(FALSE, TRUE, FALSE, FALSE)
log_vector

```


Utwórz swój wektor B, zsumuj wektor A_vector i B, pomnóż je i weź iloczyn skalarny (operator %*%)

```{r}



```

Jeśli potrzebujesz konkretnego elementu wektora - możesz wywołać go za pomocą pozycji w nawiasach kwadratowych []. Spróbujmy:

```{r}
A_vector[2] # O potężny R, pokaż mi drugi element!

A_vector[2:4] # A teraz 3 elementy od drugiego do czwartego - pamiętaj, jak adresujesz kilka elementów pod rząd, będzie Ci to potrzebne później

A_vector[c(1, 3, 5)] #A teraz elementy numer 1, 3 i 5

A_vector

A_vector[2] <- -3 # A teraz chcę, abyś R, zmienił drugi element wektora na -3.
A_vector # Pokaż mi wyniki!


```

Oczywiście możesz znaleźć min, max, medianę i średnią swojego wektora (i nie tylko wektora, ale zacznijmy od danych później)

```{r}
# znajdź średnią tutaj
median(A_vector)
sum(A_vector)
max(A_vector)
#znajdź min tutaj

```

Inne przydatne funkcje statystyczne: mean(), sd(), var(), range(), sum(), quantile()

Jeśli potrzebujesz wektora kolejnych liczb, możesz go stworzyć za pomocą polecenia seq.

from - początek sekwencji
to - koniec sekwencji
by - krok
len - długość sekwencji

```{r}
seq_vector1 <- seq(from = 1, to = 10, by = 1) #O potężny R, stwórz sekwencję od 1 do 10 z krokiem 1 i umieść ją w obiekcie seq_vector w globalnym środowisku
seq_vector1

seq_vector2 <- seq(from = 0, to = 1, len = 15)
seq_vector2

#stwórz tutaj własny wektor od 30 do 60 z krokiem 1.5
```


Jeśli potrzebujesz wektora powtarzających się liczb, możesz użyć polecenia rep z argumentami

x to liczba lub wektor do powtórzenia
times - liczba powtórzeń obiektu x
len - długość wektora
each - liczba powtórzeń każdego elementu x

Spróbujmy stworzyć wektor (5,5,5,5,5,5) oraz (1,1,2,2,3,3,4,4,1,1,2,2,3,3,4,4). Powodzenia w próbach!
```{r}

vector1 <- rep(5, times = 6)

# Tworzenie wektora (1,1,2,2,3,3,4,4,1,1,2,2,3,3,4,4)
vector2 <- rep(c(1,2,3,4), each = 2, times = 2)

```

Wyobraź sobie, że potrzebujesz 300 losowych naturalnych liczb od 1 do 5 z powtórzeniami

```{r}
h <- sample(1:5, 300, rep = TRUE)
```
 
Ten jest już zbyt długi, aby patrzeć na niego w konsoli, więc spójrzmy na pierwsze i ostatnie elementy:


```{r} 
head(h, n = 2) #Pokaż mi dwa pierwsze elementy wektora h
tail(h, n = 10) #Pokaż mi 10 ostatnich elementów wektora h
head(h, n = -290) # pokaż mi wszystko oprócz ostatnich 290
```

Elementy wektora można wybierać za pomocą operacji porównania:

- `<`
- `>`
- `<=`
- `> =`
- `==`
- `! =`

```{r}
c(4, 7, 7, 7, 3, -2, 7) != 7 # O potężny R, daj mi odpowiedź, które z moich elementów nie są równe 7.


```

Jeśli zapiszemy wynikowy wektor z wartościami logicznymi, możemy wyprowadzić te elementy wektora, które spełniają nasz warunek. Spróbujmy na przykładzie:

```{r}
seq_vector1 #nasz wcześniej wykonany wektor
idx <- seq_vector1 > 5 # zapisujemy nasz wektor logiczny do idx
seq_vector1[idx] # pokaż mi elementy, które otrzymały prawdę na poprzednim kroku
```


```{r}

data_frame <- data.frame(
  id = 1:3,
  name = c("Alice", "Bob", "Charlie"),
  score = c(90, 85, 88)
)
print(data_frame)

```
Aby używać jakiegokolwiek pakietu, potrzebujesz

zainstalować go - musisz to zrobić tylko raz
uruchomić go - ten krok powinieneś wykonać za każdym razem, gdy zaczynasz pracować z R
Istnieje kilka opcji, jak można zainstalować pakiet; nauczę Cię, jak ja to robię.

Przejdź do Narzędzia - Zainstaluj pakiety - wpisz "tidyverse" (bez cudzysłowów) i naciśnij zainstaluj. Teraz masz czas, aby zrobić sobie kawę, to jest największy (i powiedziałbym jeden z najbardziej użytecznych pakietów). Czerwone linie w konsoli są w porządku, chyba że zobaczysz komunikat o błędzie.

Zainstaluj proszę pakiety o nazwie rio (ten będzie importować i eksportować dane) oraz skimr (ten służy do statystyk opisowych) w ten sam sposób. To zajmie znacznie mniej czasu.

Teraz musimy uruchomić pakiety:

```{r}
library(tidyverse)

#uruchom pakiety rio i skimr tutaj i upewnij się, że nie masz komunikatów o błędach w konsoli

```

Spójrzmy, który folder na naszym komputerze R uważa za katalog roboczy.
```{r}
getwd()
```

Możesz umieścić swoje pliki danych w tym folderze lub zmienić folder.
Go to Session - Set Working Directory - Choose Directory. 

R mawiele wbudowanych zestawów danych, co jest bardzo przydatne do nauki.

Weźmy ten o nazwie "diamonds"

```{r}
?diamonds #opis zestawu danych pojawił się w prawym dolnym rogu
dia <- diamonds #importujemy zestaw danych do naszego środowiska
```

Szybko dowiedzmy się czegoś o diamentach

```{r}
skim(dia)
```

Ile zmiennych znajduje się w zestawie danych?
Ile obserwacji znajduje się w zestawie danych?

Jaka jest średnia waga diamentu?
Ile typów czystości jest rozróżnianych?

Odpowiedzi do samosprawdzenia znajdują się na samym dole kodu. Ale najpierw spróbuj sam. Nic nie działa lepiej niż własne doświadczenie.

Czy możemy otrzymać te same wyniki, pytając o konkretne wartości? Na przykład średnią wagę? Oczywiście

```{r}
mean(dia$carat) #zmienna carrat należąca do zestawu danych dia
```


Sprawdź, jaki jest typ zmiennej "price" z zestawu danych dia?

```{r}
class(dia$price)
typeof(dia$price)

class(dia$carat)
typeof(dia$carat) #dlaczego jest różnica?
```
Ale interesują mnie tylko drogie (przynajmniej 2 razy droższe niż średnia cena) diamenty i chcę dowiedzieć się o ich czystości. Spróbujmy je odfiltrować!

```{r}
dia_exp <- filter(dia, price > mean(price)*2) #O potężny R, proszę odfiltruj diamenty z zestawu danych dia, które mają cenę wyższą niż dwukrotność średniej ceny.

table(dia_exp$clarity) # Hm, wygląda na to, że diamenty ze wszystkich kategorii mogą być drogie. Tak na wszelki wypadek - nic nie wiem o diamentach =)
```

Sprawdźmy, czy mieliśmy rację?

```{r}
dia_exp <- filter(dia, price > mean(price)*2)

mean(dia$price)

mean(dia$price)*2

min(dia_exp$price) # Więc 7866 jest większe niż 7865,599, więc dostaliśmy to, czego chcieliśmy. Gratulacje)

```

Teraz zadanie dla Ciebie - odfiltruj diamenty z x>=5 i sprawdź ich medianę ceny. Możesz użyć skim lub bezpośredniego polecenia median().

```{r}
dia2<-filter(dia,x>=5)
median(dia2$price)
```
