---
title: "Lesson 2"
author: "Maria Varlamova"
date: "11 Marta 2024"
output: html_document
---

Dzisiaj porozmawiamy nieco o wizualizacji danych. Wizualizacja danych to naprawdę istotna część analizy danych, nie tylko tworzenie ładnych wykresów, by zilustrować swoje pomysły na końcu. Jeśli nadal macie wątpliwości - wystarczy, że wpiszecie w Google "Kwartet Anscombe'a" - 4 różne zbiory danych, taki sami statystyki opisowe.

Jeśli chodzi o wykresy, bardzo polecam korzystanie z pakietu ggplot2, który pobraliśmy jako część pakietu tidyverse.

Więc, gramatyka ggplot. Zaczniemy od wykresów rozproszenia, ale wszystko, czego się nauczymy, jest również istotne dla innych typów wykresów.

Najpierw mówimy, jakim zbiorem danych będziemy się posługiwać. Następnie określamy, co stanowi naszą oś x i y (jeśli obie są istotne), a potem jaki rodzaj wykresu chcielibyśmy stworzyć? To jak kanapka - bierzemy pierwszą warstwę, potem kładziemy drugą, następnie trzecią, dodając jedną po drugiej: warstwę danych, warstwę estetyki (lub "aes"), a następnie warstwę geometrii.

Dolną warstwą jest warstwa danych, która zawiera surowe dane, które są wizualizowane. Następną warstwą jest warstwa estetyki, która mapuje dane na właściwości wizualne, takie jak x, y, kolor, rozmiar i kształt. Na koniec, górną warstwą jest warstwa geometrii, która określa typ wykresu (takie jak punkty, linie lub słupki) oraz sposób połączenia danych i estetyki w celu stworzenia ostatecznej wizualizacji.

Spójrzmy na przykład.

```{r}
mtcars %>% ggplot(aes(x = cyl, y = mpg)) + geom_point()

mtcars %>% ggplot(aes(x = factor(cyl), y = mpg)) + geom_point()

#Więc chcę cyl - liczbę cylindrów jako x (i mówię R, że jest to zmienna kategoryczna za pomocą polecenia factor()), mile/galon jako y) i chcę wykresu rozrzutu (+geom_point()). Próbowaliśmy na zajęciach z factor() i bez niego.
```


Więc, *dataset-estetyka (jakie dane przedstawiamy) - geometria (w jakiej formie je przedstawiamy)*. Przeczytaj to ponownie. To kluczowe dla dalszego zrozumienia.

Za każdym razem, *gdy dodajesz warstwę danych, powinieneś umieścić ją w aes()*. Estetyka. **Dane powinny być w aes()**. Każda zmienna, którą dodajesz, powinna być w aes(). Zawsze. **Każda**. Nie ma danych poza aes(). W przeciwnym razie potężny R przyjdzie i ugryzie cię podczas pełni księżyca)

````{r}
mtcars %>% ggplot(aes(x = wt, y = mpg)) + geom_point() 
```

Ale naprawdę chciałabym dodać do tego disp, ale x i y są już zajęte, więc co możemy użyć? Możemy użyć koloru, rozmiaru lub kształtu kropek. Kształt będzie używany dla zmiennej kategorycznej, podczas gdy rozmiar i kolor mogą być użyte dla zmiennych numerycznych.

````{r}
mtcars %>% ggplot(aes(x = wt, y = mpg, size = disp)) + geom_point() 

#spróbuj tego samego z kolorem tutaj
```
Teraz czas na praktykę:
  
Wróćmy do diamentów, proszę, utwórz wykres rozrzutu, gdzie x - karat, y - cena i grupy szlifu (cut) są pokazane według koloru.
```{r} 

```
Dane można przesuwać między nawiasami.Przesuń color = cu do geom_point. *Używając aes*. Pamiętaj o potężnym R, który przyjdzie cię ugryźć w nocy

```{r} 

```

Możesz także dodać linię trendu + geom_smooth() na końcu.
```{r} 
diamonds %>% ggplot(aes(x = carat, y = price)) + 
  geom_point(aes(color = cut), alpha = 0.4) + #Spójrz, umieściłam kolor w funkcji geom_point(), nadal pokazując, że jest w aes() - estetyka. Co się stanie, jeśli zostawię to w ggpot(aes())? Po prostu spróbuj to i zobacz. Dodałam także alfa=0,4 dla krycia - żeby widzieć nakładające się warstwy
  geom_smooth() 
```

Trendy interesują mnie również według rodzaju kroju. Jeśli chcesz mieć skalę logiczną - po prostu dodaj +scale_x_log10() lub +scale_y_log10() na końcu

```{r}
diamonds %>% ggplot(aes(x = carat, y = price)) + 
  geom_point(alpha = 0.4) + 
  geom_smooth(aes(colour = cut), se = FALSE) #se = FALSE służą do znikania cienia wokół linii trendu. Mam nadzieję, że zgadniesz po nazwie, co to jest)) A może R czeka na nadejście nocy). Ale za każdym razem, gdy nie jesteś pewien, co się dzieje - użyj ?nazwy funkcji, np.: ?geom_smooth w konsoli. Każda funkcja ma mnóstwo argumentów. Nie warto ich wszystkich zapamiętywać – zawsze znajdziesz je w Pomocy.
```

Możemy to zrobić również dla naszych samochodów. Możesz zapisać swój ggplot jako obiekt, tak jak zrobiliśmy to w przypadku danych.

```{r}
graph <- mtcars %>% 
  ggplot(aes(x = wt, y = mpg, color = factor(cyl))) +
  geom_point() + 
  geom_smooth(method = "lm", se = FALSE) #nic widocznego się nie dzieje, ponieważ właśnie zapisaliśmy obiekt w naszym środowisku

graph + geom_smooth(aes(group = 1), method = "lm", se = FALSE, linetype = 2) # a następnie wywołaj to i dodaj to, co chcemy, tutaj kod, aby uzyskać ogólny trend. Tak to robimy - warstwa po warstwie.
```


Okej, to były podstawy tworzenia wykresów punktowych, ale za tym kryje się cały wszechświat możliwości dostosowania ich do twoich pomysłów. Możesz nawet wybrać, aby środek punktu był w jednym kolorze, a obramowanie w innym, w zależności od charakterystyk.

Możesz dostosować kolor, kształt, przezroczystość (alpha), wypełnienie oraz rozmiar swoich punktów. Pamiętasz jeden z pierwszych wykresów, które stworzyliśmy? Możemy go uczynić o wiele bardziej kolorowym.

```{r}
mtcars %>% ggplot(aes(x = wt, y = mpg)) + geom_point(color="dark green", shape = 10, size=7) #Proszę popbawić się i pozmieniać kształty od 0 do 25 oraz sprobować użyć kodów kolorów z #.
```


Poza wykresem rozrzutu możesz utworzyć 36 typów wykresów w ggplot... może już więcej! Jestem pewna, że to 5 razy więcej, czego będziesz potrzebować, więc zatrzymamy się na podstawowych i najczęściej używanych, ale pamiętaj, że możesz tutaj zrobić w zasadzie wszystko. A oto link do inspiracji: (https://www.r-graph-gallery.com/). 

Przyjrzymy się histogramom, wykresom słupkowym, liniowym i pudełkowym.

Zacznijmy od historygamów. Stosuje się je w przypadku zmiennych ciągłych, pokazując, ile obserwacji przypada na każdy przedział.

```{r}

mtcars %>% ggplot(aes(x = mpg)) + geom_histogram()

```
Aby było trochę ładniej, możemy użyć binwidth, jak zasugerowano powyżej wykresu:

```{r}

mtcars %>% ggplot(aes(x = mpg)) + geom_histogram(binwidth=1, fill="blue")

```

Wykresy słupkowe dotyczą zmiennych kategorycznych. (Jeśli chcesz, aby wysokości słupków reprezentowały wartości w danych, użyj zamiast tego funkcji *geom_col()*).

```{r}
mtcars %>% ggplot(aes(x=cyl)) + geom_bar()
```

Możemy również umieścić kilka zmiennych:

```{r}

mtcars %>% ggplot(aes(x = cyl, fill = factor(vs))) + geom_bar(position = "dodge")

#Teraz zmień pozycję na "stack" i "fill". Spróbuj także alpha=0.5, position="identity"
```

Możesz także kontrolować odległość między słupkami:

```{r}
posn_d <- position_dodge(width = 0.8) #zdefiniuj to tutaj
ggplot(mtcars, aes(x = cyl, fill = factor(am))) + geom_bar(position = posn_d, alpha = 0.6) #odwołaj się do tego tutaj
 
```

W przypadku linii działa ta sama logika, zmieńmy zbiór danych:
```{r}
economics %>% ggplot(aes(x=date)) + geom_line(aes(y=psavert), linewidth=1, color="firebrick") + geom_line(aes(y=uempmed), linewidth=1, color="steelblue", linetype="twodash") 
#potrzebujemy dwóch linii, więc musimy dodać pierwszą, potem drugą
# dostępne linetypes: solid, dashed, dotted, dotdash, longdash and twodash
```

I na koniec boxplot
```{r}
mtcars %>% ggplot(aes(x=factor(cyl), y=mpg)) + geom_boxplot(aes(fill = factor(cyl)))#podstawowy

mtcars %>% ggplot(aes(factor(cyl), mpg)) + geom_boxplot(aes(fill = factor(cyl)), width=0.5, outlier.colour = "dodgerblue", outlier.size = 4, outlier.shape = 16, outlier.stroke = 2, notch=T, notchwidth = 0.1)  #aby pokazać możliwości dostosowania widoku
```

Osobiście nadal wolę wykresy Violota, ale to kwestia gustu:
```{r}
mtcars %>% ggplot(aes(x=factor(cyl), y=mpg)) + geom_violin(aes(fill = factor(cyl)), width=0.7, trim=F) 
```

To wszystko na dzisiaj, mam nadzieję, że się podobało. Dzisiaj nie poruszyliśmy tematu, jak uczynić twoje wykresy piękniejszymi i przygotować je do publikacji, ponieważ głównie mówiliśmy o eksploracyjnej, a nie wyjaśniającej mocy wizualizacji. Ale jeśli chciałabyś zgłębić temat dalej - oto odnośnik do kontynuacji (http://r-statistics.co/Complete-Ggplot2-Tutorial-Part1-With-R-Code.html). Jak zawsze chętnie odpowiem na twoje pytania.




